【裁判字號】    99,重訴,59
【裁判日期】    990820
【裁判案由】    拆屋還地等
【裁判全文】
臺灣臺中地方法院民事判決              99年度重訴字第59號
原      告  祭祀公業陳奇富
法定代理人  乙○○
訴訟代理人  洪永叡律師
複代理人    陳慧芬律師
被      告  甲○○
兼上一人
訴訟代理人  丙○○
上列當事人間拆屋還地等事件，本院於民國99年8月11日言詞辯
論終結，判決如下：
    主    文
被告應將坐落臺中市○○區○○段一二七之一地號土地上如附圖
所示Ｂ部分、面積二百六十九平方公尺之房屋，Ａ部分、面積三
平方公尺，Ｃ部分、面積一平方公尺，Ｄ部分、面積十九平方公
尺之地上物拆除，並返還上開土地予原告。
被告應自民國九十九年二月四日起至返還上開土地之日止，按日
給付原告新臺幣捌拾元。
原告其餘之訴駁回。
訴訟費用由被告負擔百分之九十五，餘由原告負擔。
本判決原告勝訴部分得於原告以新臺幣貳佰柒拾貳萬元供擔保後
，准予假執行。但被告以新臺幣捌佰壹拾柒萬元預供擔保後，得
免為假執行。
原告其餘假執行之聲請駁回。
    事實及理由
甲、程序方面
    按祭祀公業尚未登記為法人者，應按非法人團體之例，載為
    「某祭祀公業」，並列管理人為其法定代理人（最高法院97
    年第2次民事庭決議參照）。查本件原告並未登記為法人，
    而以乙○○為管理人，有臺中市南屯區公所78公所民字第
    6180號函附卷可稽，則原告以「祭祀公業陳奇富」、「法定
    代理人乙○○」之名義提起本訴訟，揆諸首揭說明，自為合
    法，合先敘明。
乙、實體方面
一、原告起訴主張略以：被告丙○○向原告承租原告所有坐落臺
    中市○○區○○段127之1地號（下稱系爭土地）之一部（面
    積266.988平方公尺，下稱系爭租賃土地），前經鈞院以93
    年度訴字第341號民事判決確定以該土地申報地價年息百分
    之7計算租金（下稱系爭租約）。被告丙○○自民國（下同
    ）88年至98年應繳納租金共新臺幣（下同）494,034元，經
    被告甲○○即被告丙○○之父要求以甲○○所分得之原告土
    地出售派下分配保留款91,844元扣抵被告丙○○所應繳納之
    租金後，被告丙○○尚應給付原告租金402,190元，惟被告
    丙○○僅繳納16,538元，尚積欠二年以上之租金，合計共
    385,652元。原告遂委由律師於98年12月21日以臺中民權路
    郵局第3903號存證信函催告被告丙○○應於10日內給付積欠
    租金385,652元，如逾期未付，原告將終止與被告丙○○間
    之租約，惟被告丙○○迄今仍分文未付，原告以本件起訴狀
    繕本送達被告丙○○終止與被告丙○○間就系爭租賃土地之
    租賃關係。原告與被告丙○○間之租賃關係既已合法終止而
    消滅，則被告於系爭土地上興建之房屋及地上物，即屬無權
    占有，原告自得依民法第455條及第767條請求被告丙○○拆
    除系爭土地上之房屋及地上物，並依民法第767條請求被告
    甲○○拆除系爭土地上之房屋及地上物。又被告於租約終止
    後，仍無權占用原告所有之系爭土地，獲有相當於租金之不
    當得利，致原告有不能使用收益系爭土地之損害，依前述租
    金之計算方式，每年租金為71,766元，換算後每日租金為
    197元，故依不當得利法律關係請求被告返還自租賃關係終
    止後至返還系爭土地之日止，無權占用系爭土地每日197元
    之不當得利等語，並聲明：求為判決（一）被告應將坐落臺
    中市○○區○○段127之1地號土地上如附圖所示，B部分、
    面積269平方公尺之房屋，A部分、面積3平方公尺，C部分、
    面積1平方公尺，D部分、面積19平方公尺之地上物拆除，並
    返還上開土地與原告。（二）被告丙○○應給付原告
    391,354元，及自99年2月4日起至清償日止，按週年利率百
    分之5計算之利息。（三）被告應自99年2月4日起至返還上
    開土地之日止，按日給付原告197元。（四）願供擔保請准
    宣告假執行。
二、被告抗辯略以：被告丙○○承租系爭租賃土地係不定期租約
    ，每半年為1期，原每期租金為752元，自91年1月1日起依鈞
    院上述判決始調整為每期14,951元，被告90年以前之租金已
    完全清償。依上述鈞院民事判決所示，被告每年應付之租金
    為29,902元，自91年至98年止共8年計239,216元，原告主張
    之租金係原告自行決定，於法有違。且原告可收取之租金扣
    除被告甲○○遭原告扣留土地分配款330,188元，再扣除被
    告甲○○分得之原告土地出售派下分配保留款91,844元及被
    告已給付之91至92年之租金3,008元，93至94年之3,008元、
    95至98年之6,016元，原告尚應返還被告194,848元，被告並
    未積欠原告任何租金等語，並聲明：求為判決駁回原告之訴
    及假執行聲請，如受不利判決，請准供擔保免為假執行。
三、得心證之理由：
    原告主張系爭土地係其所有，且與被告丙○○間成立以原告
    所有系爭租賃土地之不定期租賃契約，系爭租約前經本院93
    年度訴字第341號判決調整租金確定在案，系爭土地上如附
    圖所示B部分建有1棟未辦理保存登記之房屋，門牌號碼為臺
    中市南屯區楓樂巷1之1號（下稱系爭房屋），及A、C、D等
    地上物，現為被告丙○○使用中等事實，業據其提出土地登
    記第二類謄本、地籍圖謄本、本院93年度訴字第341號民事
    判決暨確定證明書等為證並經本院會同兩造及地政人員至現
    場履勘測量，製有履勘測量筆錄、現場照片，及如附圖所示
    之複丈成果在卷可稽，且為被告所不爭執，自堪信為真實。
    又被告抗辯稱，被告丙○○已繳納租金93至94年度3,008元
    ，95至98年度6,010元；另被告甲○○對原告有土地分配款
    330,188元及原告土地出售派下分配保留款91,844元，其中
    原告土地出售派下分配保留款91,844元於本件原告起訴前被
    告甲○○已主張扣抵被告丙○○所應繳納之租金等節，為原
    告所不爭執，亦堪予採信。至原告主張被告積欠租金達兩年
    而終止租約且被告無權占用系爭土地，請求被告拆屋還地並
    返還不當得利予原告等語，為被告所否認，並以前詞置辯，
    是兩造之爭點厥為：（一）兩造間之系爭租約每期租金若干
    ？被告丙○○於本件原告起訴時是否積欠原告租金？數額若
    干？（二）被告得否抗辯因原告未發放土地分配款330,188
    元而得拒不繳納租金？（三）原告終止系爭租約是否合法？
    （四）原告請求被告丙○○給付租金，有無理由？被告丙○○得否抗辯以被告甲○○之土地分配款及原告出售土地之派
    下分配款扣抵租金？（五）原告依民法第455 條、第767條
    請求被告丙○○，依第767條請求被告甲○○拆除系爭土地
    上之房屋及地上物，有無理由？（六）原告依民法不當得利
    之規定請求被告返還相當於租金之不當得利，有無理由？茲
    就上開爭點，法院之判斷如下：
（一）兩造間之系爭租約每期租金若干？被告丙○○於本件原告
      起訴時是否積欠原告租金？數額若干？
    1.查系爭租約為不定期租賃，前經本院以93年度訴字第341
      號民事判決自91年1月1日起由原每期752元調整租金為每
      期14,951元確定在案，有上述民事判決附卷可考，則被告
      自88年至98年之租金，於未調整租金前應給付88至90年共
      4 期租金計3,008元，調整租金後應給付自91年至98年共
      16期租金計239,216元，故88年至98年被告應付之租金共
      計242,224元。原告雖主張上述判決中主文與理由有矛盾
      ，而應以判決理由中土地申報地價百分之7計算租金，惟
      按調整租金之判決為形成判決，其主文部份具有既判力，
      理由部分縱具有爭點效，亦不能推翻主文之認定，故應以
      主文之宣示為主。查上述判決中主文已明白載明「被告丙○○向原告承租坐落台中市○○區○○段一二七之一地號
      土地面積二六六﹒九八八平方公尺之租金，准自民國九十
      一年一月一日起，調整為每半年新台幣壹萬肆仟玖佰伍拾
      壹元。」，則應以主文為租金調整之依據，原告上揭主張
      ，尚不足採。
    2.查被告於93年至98年間，已繳納租金數額為93至94年度
      3,008元，95至98年度6,010元，共計9,018元，為兩造所
      不爭。而就88至92年度被告抗辯已繳交之金額為90年度已
      繳納7,520元，92年度已繳納4,512元，共12,032元，其中
      原告不否認之數額為7,520元，則就被告抗辯其已繳納之
      租金4,5 12元，此為有利於被告之事實，依民事訴訟法第
      277條前段規定意旨，就被告已繳納4,512元租金，自應由
      被告負舉證之責。然綜觀全部卷證，被告並未提出任何證
      據以實其說，被告所辯尚不足採信。據此，本件堪予認定
      者為被告88至98年度已繳納之租金為16,538元。
    3.按債之清償，得由第三人為之，民法第311條第1項前段定
      有明文，本件被告抗辯稱，被告甲○○對原告有土地分配
      款330,188元及原告土地出售派下分配保留款91,844元，
      並主張應於租金中扣抵等語。經查，上開二筆款項中，原
      告土地出售派下分配保留款91,844元於本件原告起訴前被
      告甲○○已主張扣抵被告丙○○所應繳納之租金，原告並
      不爭執，堪信為真實。惟就土地分配款330,188元部分，
      則為原告所否認，而按第三人清償之要件為該第三人需向
      債權人為清償行為，是被告丙○○就被告甲○○於本件起
      訴前已向原告就土地分配款330,188元用以清償被告丙○○積欠原告租金意思表示之有利事實，揆諸前開舉證責任
      之說明，應由被告丙○○負舉證之責，惟被告丙○○並未
      就此為舉證，自無從遽予採信。
    4.由上，被告丙○○於本件原告起訴時積欠原告88年至98年
      租金之數額，應係租金總額242,224元扣除被告已繳納之
      租金16,538元（3008+6010+7520），再扣除被告已扣抵之
      原告土地出售派下分配保留款91,844元，共計133,842元
      ，可以認定。
（二）被告得否抗辯因原告未發放土地分配款330,188元而得拒
      不繳納租金？
    1.按因契約互負債務者，於他方當事人未為對待給付前，得
      拒絕自己之給付。民法第264條第1項前段定有明文。查系
      爭租約成立於原告及被告丙○○間，被告甲○○並非系爭
      租約之當事人，此為兩造所不爭之事實；被告丙○○為系
      爭租約承租人，自應負有交付租金之義務；至被告甲○○
      是否領取土地分配款330,188元及原告是否發放前開土地
      分配款為原告與被告甲○○二人間之債權債務關係，核與
      原告與被告丙○○間因系爭租約所生之法律關係無涉，原
      告與被告甲○○並未因系爭租賃契約而互負債務，兩者間
      自無前揭同時履行抗辯規定之適用。是被告辯以原告未發
      放土地分配款330,188元予被告甲○○始拒不繳納租金，
      並不足採，被告丙○○尚不得因原告未發放土地分配款
      330,188元而拒不繳納租金。
（三）原告終止系爭租約是否合法？
    1.按承租人應依約定日期，支付租金；無約定者，依習慣；
      無約定亦無習慣者，應於租賃期滿時支付之。如租金分期
      支付者，於每期屆滿時支付之。如租賃物之收益有季節者
      ，於收益季節終了時支付之。承租人租金支付有遲延者，
      出租人得定相當期限，催告承租人支付租金，如承租人於
      其期限內不為支付，出租人得終止契約。租賃物為房屋者
      ，遲付租金之總額，非達二個月之租額，不得依前項之規
      定，終止契約。其租金約定於每期開始時支付者，並應於
      遲延給付逾二個月時，始得終止契約。租用建築房屋之基
      地，遲付租金之總額，達二年之租額時，適用前項之規定
      。民法第439條、第440條分別定有明文。
    2.查被告丙○○自承系爭房屋為祖父所興建，由父親被告甲○○所繼承並加以修建、贈與被告丙○○等語，有本院現
      場勘查測量筆錄附卷可稽，可見被告丙○○並非係向原告
      租用土地為基地建築房屋之人，揆諸上開法條，自無租地
      建屋相關規定之適用。次查被告丙○○於原告起訴時共積
      欠原告133,842元之租金，而系爭租約經調整後每期之租
      金為14,951元，被告丙○○積欠之租金已達兩期以上，並
      已遲延給付逾2個月，又原告曾於98年12月21日以存證信
      函催告被告丙○○應於10日內給付積欠租金，逾期未付，
      原告將終止與被告丙○○間之租約，有臺中民權路郵局第
      3903號存證信函在卷可考，因被告丙○○迄原告起訴時仍
      積欠租金133,842元，均有如前述，揆諸上開條文，原告
      自得依民法440條第1項及第2項規定終止系爭租約。是原
      告以本件民事起訴狀繕本於99年2月3日送達被告丙○○為
      終止租約之意思表示，即為合法；系爭租約應認已於99年
      2 月3日由原告合法終止。
（四）原告請求被告丙○○給付租金，有無理由？被告丙○○得
      否抗辯以被告甲○○之土地分配款及原告出售土地之派下
      分配款扣抵租金？
      承上（一）之說明，被告丙○○於本件原告起訴時積欠原
      告88年至98年租金之數額為133,842元。又被告甲○○對
      原告確有土地分配款330,188元，兩造並不爭執，就此金
      額被告甲○○於99年2 月11日民事答辯狀中主張以原告扣
      留之分配款扣抵，則揆諸前開第三人清償之規定，於該土
      地分配款330,188元範圍內，於99年2月23日原告收受上開
      民事答辯狀繕本時，即已生清償被告丙○○積欠原告租金
      之效果。是原告對被告丙○○之租金債權於起訴時為
      133,842元，於99年2月23日清償效力發生，經扣抵土地分
      配款330,188元後，被告丙○○已無積欠原告任何租金。
      是原告請求被告丙○○給付租金，為無理由。
（五）原告依民法第455條、第767條請求被告丙○○，依第767
      條請求被告甲○○拆除系爭土地上之房屋及地上物，有無
      理由？
    1.按所有人對於無權占有或侵奪其所有物者，得請求返還之
      ，民法第767條前段定有明文。再按承租人於租賃關係終
      止後，應返還租賃物；租賃物有生產力者，並應保持其生
      產狀態，返還出租人，民法第455條亦定有明文。
    2.查系爭土地為原告所有，為兩造所不爭執，而被告丙○○
      亦自承系爭房屋係由其祖父所興建，由被告甲○○繼承並
      且加以修建，後贈與被告丙○○，現由被告丙○○居住中
      等語，已如前述。則被告甲○○因繼承而原始取得系爭房
      屋之所有權之人，且為如附圖所示A、C、D部分土地上之
      地上物（下稱系爭地上物）之所有權人，再被告甲○○業
      將系爭房屋及地上物贈與予被告丙○○，惟因系爭房屋及
      地上物並未辦理保存登記，無法移轉所有權，被告丙○○
      僅能取得系爭房屋及地上物之事實上處分權，所有權人仍
      為被告甲○○。承上，原告既已於99年2月3日合法終止系
      爭租約，則被告使用系爭土地之合法權源亦已消失，自屬
      無權占有系爭土地，被告甲○○為占用系爭土地之系爭房
      屋及地上物之所有權人，被告丙○○為系爭房屋及地上物
      之事實上處分權人，均有事實上管領使用系爭房屋及地上
      物之權利，揆諸首揭條文，原告依民法767條前段請求被
      告拆除系爭房屋及系爭地上物，並返還系爭土地，為有理
      由。又被告丙○○為系爭租約之承租人，於原告終止系爭
      租約後，被告丙○○就租賃物即系爭租賃土地，依上開條
      文規定，自應負有返還之義務，原告依民法第455條請求
      被告丙○○拆除系爭房屋返還土地，亦屬有據。
（六）原告依民法不當得利之規定請求被告返還相當於租金之不
      當得利，有無理由？
    1.按無法律上之原因而受利益，致他人受損害者，應返還其
      利益，民法第179條定有明文。又按依不當得利之法則請
      求返還不當得利，以無法律上之原因而受利益，致他人受
      有損害為其要件，故其得請求返還之範圍，應以對方所受
      之利益為度，非以請求人所受損害若干為準，無權占有他
      人土地，可能獲得相當於租金之利益為社會通常之觀念。
      （最高法院61年台上字第1651號判例意旨參照）
    2.查原告已於99年2月3日合法終止系爭租約，被告無權占有
      系爭土地已如前述。被告甲○○為系爭房屋及系爭地上物
      之所有權人，被告丙○○為系爭房屋及系爭地上物之事實
      上處分權人，揆諸上開判例意旨，均因無權占用系爭土地
      受有相當於租金之不當得利，致原告受有不能使用收益系
      爭土地之損害，是原告請求被告返還此部分之不當得利，
      於法有據。依上（一）之認定，兩造間調整後系爭租約之
      租金每期為14,951元，換算後每日為83元（14951÷【6
      ×30】=83，元以下四捨五入），是原告請求被告於99年2
      月4日至返還系爭土地之日止，按日給付原告83元內之部
      分，為有理由，逾此部分，於法無據，應予駁回。
五、綜上所述，原告依民法第767條、第455條及第179條請求被
    告應將坐落臺中市○○區○○段127之1地號土地上如附圖B
    ，面積269平方公尺之房屋、如附圖所示，A部分、面積3 平
    方公尺，C部分、面積1平方公尺，D部分、面積19平方公尺
    之地上物拆除，並返還上開土地予原告及被告應自99年2 月
    4日起至返還上開土地之日止，按日給付原告83元部分，為
    有理由，應予准許。原告逾此部分之請求，於法無據，應予
    駁回。
六、兩造均陳明願供擔保聲請准宣告假執行或免假執行，關於原
    告勝訴部分，經核均無不合，爰分別酌定相當擔保金額宣告
    之；至於原告敗訴部分，其假執行之聲請，即失附麗，應併
    予駁回。
七、本件事證已臻明確，兩造其餘主張及舉證，核與本件判決結
    果不生影響，爰不一一論述，併予敘明。
八、訴訟費用負擔依據：民事訴訟法第79條。
中    華    民    國    99    年    8     月    20    日
                  民事第四庭    法  官  王鏗普
正本係照原本作成。
如對本判決上訴，須於判決送達後20日內向本院提出上訴狀。
中    華    民    國    99    年    8     月    20    日
                                書記官

司法院資訊處製作；財團法人民間司法改革基金會備份。
